【裁判字號】    98,訴,2530
【裁判日期】    981223
【裁判案由】    違反商業會計法等
【裁判全文】
臺灣臺中地方法院刑事判決              98年度訴字第2530號
公  訴  人  臺灣臺中地方法院檢察署檢察官
被      告  己○○○
            乙○○
            丁○○
            甲○○
            戊○○
上五人共同
選任辯護人  蔡瑞煙律師
上列被告因違反商業會計法等案件，經檢察官提起公訴（98年度
偵字第6178號），本院判決如下：
    主    文
己○○○、乙○○、丁○○、甲○○及戊○○均無罪。
    理    由
一、公訴意旨略以：被告己○○○為全亞洲製藥廠股份有限公司
    （下稱全亞洲公司）董事長、被告乙○○則擔任該公司董事
    兼總經理、被告丁○○為該公司監察人、被告甲○○為該公
    司董事兼總務、被告戊○○為該公司之會計。緣全亞洲製藥
    廠公司原係由己○○○之夫林來成（已歿）於民國55年間籌
    設經營，乙○○、丁○○、戊○○為林來成、己○○○之子
    女，甲○○為林來成、己○○○之媳婦，該公司為家族色彩
    濃厚之企業，己○○○、乙○○、甲○○、丁○○均為執行
    公司職務之人，為從事業務之人，依據公司法第8條、商業
    會計法第4條規定，均為商業負責人，戊○○為商業主辦會
    計，亦為從事業務之人；竟不思為全亞洲公司全體股東之利
    益經營公司，而將公司視為自己家族資產及私人金庫，於不
    詳時間，先由己○○○向乙○○借用復華商業銀行復興分行
    帳戶（帳號：0000000000000號），作為侵吞全亞洲公司公
    款之工具，再分別於95年7月16日（起訴書誤為95年7月17日
    ）、95年9月18日，向客戶請領貨款取得付款人為合作金庫
    永安分行，支票號碼分別為0000000號、0000000號，面額各
    為（新臺幣）15萬2500元之貨款支票後，再將此等應為全亞
    洲公司所收取、業務上持有之公司貨款支票，故意遺漏此等
    應收票據會計事項不予記入公司帳冊，反而分別於當日，存
    入乙○○之上帳戶內兌現後提領現金花用，而侵占上開貨款
    ，案經被害人全亞洲公司股東辛○○、丙○○提出告訴，因
    認被告5人所為，均係犯刑法第336條第2項之業務侵占及商
    業會計法第71條第4款之故意遺漏會計事項不為記錄，致使
    財務報表發生不實結果罪嫌。
二、按犯罪事實應依證據認定之，無證據不得認定其犯罪事實；
    又不能證明被告犯罪者，應諭知無罪之判決，刑事訴訟法第
    154條第2項、第301第1項分別定有明文；而認定不利於被告
    之事實，須依積極證據，苟積極證據不足為不利於被告事實
    之認定時，即應為有利於被告之認定，更不必有何有利之證
    據；又事實之認定，應憑證據，如未能發現相當證據，或證
    據不足以證明，自不能以推測或擬制之方法，以為裁判之基
    礎，最高法院分別著有30年上字第816號、40年臺上字第86
    號判例可資參照。
三、公訴人認被告涉犯刑法第336條第2項罪嫌及商業會計法第71
    條第4款罪嫌，無非係以：(一)被告等於本院95年度訴字第183
    4號案件（下稱前案）審理時，均已坦認犯罪；(二)被告乙○○所有之上開帳戶客戶往來明細；(三)前案告訴人及被告均認
    可之曾杉源、王茂昌會計師鑑定結果，雙方經過會算，並未
    將上開2筆支票貨款剔除，有鑑定結果報告及補充說明；(四)
    鑑定人曾杉源、王茂昌會計師於96年10月30日在本院前案審
    判筆錄之鑑定意見；(五)全亞洲公司83年度至92年度之明細分
    類帳，為其所憑依據。訊據被告5人均堅詞否認有何業務侵
    占及違反商業會計法犯行，均陳稱：起訴書所提2張支票，
    均係乙○○與其友人往來之借款，與全亞洲公司無關，且前
    案係因訴訟策略始會坦承，並非表示其真的有業務侵占及違
    反商業會計法犯行等語。
四、經查：
  (一)按告訴人之告訴，係以使被告受刑事訴追為目的，是其陳述
    是否與事實相符，仍應調查其他證據以資審認（最高法院52
    臺上字第1300號判例意旨參照）。本件告訴人上揭指訴，業
    據被告否認，自應有其他積極證據加以證明。
  (二)按被告或共犯之自白，不得作為有罪判決之唯一證據，仍應
    調查其他必要之證據，以察其是否與事實相符，刑事訴訟法
    第156條第2項定有明文。查被告等人雖於本院前案審理時，
    均坦承有該案起訴書及公訴人於96年5月31日補充理由書所
    載之犯行，惟被告等人並非一開始即承認犯行，於前案檢察
    官96年5月31日提出補充理由書中，包含本件起訴所指之2張
    支票係屬於該補充理由書內之附表一，而依被告5人之辯護
    人於前案96年6月12日所提出之「刑事答辯(三)狀」內，確已
    表明該補充理由書附表一部分與全亞洲公司無絲毫關係；又
    依前案96年9月13日被告與告訴人委任查核之會計師王戊昌
    及曾杉源查核結果，就附表一部分被告仍主張為私人借款，
    惟鑑定結果為無從判定，故列入尚無法判定金額等情，有該
    日之鑑定結果及附件可憑，並經該二名會計師於前案本院審
    理時以鑑定人身分作證無誤，參以依起訴書雖載之2張支票
    ，經傳喚發票人庚○○到庭亦證稱：我與乙○○是朋友關係
    ，我認識他很久了，業界認識的。我是從事動物藥品添加劑
    ，我知道乙○○是做家禽類疫苗，我的行業完全沒有買賣這
    種疫苗，我與乙○○在從事的行業上沒有業務往來，我是因
    為公司經營缺錢，跟乙○○借貸，並借了好幾年了，是因為
    要借錢就要有證明，所以我用支票借款的方式向乙○○借錢
    等語，與商業常情相符，亦核與被告乙○○於復華商業銀行
    股份有限公司復興分行之戶頭內，自93年12月23日起，至
    本件起訴書所指95年9月18日止，約隔幾月均有合庫銀行永
    安分行，票面金額均為15萬餘元之支票兌現情形相符，另卷
    內並無全亞洲公司83年度至92年度之明細分類帳可供佐證，
    參以前案起訴書及補充理由書所提之帳戶資料，既包括被告
    多人在各銀行所開之戶頭，且其後判決共有附表1至附表18
    ，高達1700餘筆，被告確有可能在求迅速審結下，一次坦承
    全部犯行，而不深究各筆之明細，故本院認所有被告在前案
    之自白，尚難證明與事實相符。
五、綜上所述，依證人庚○○之證述及卷內證據，尚難認起訴書
    所指之2筆資料與全亞洲公司之帳款有關，即難認本案被告
    確有業務侵占或違反商業會計法之犯行，揆諸前揭條文及判
    例意旨，不得僅憑推測或擬制之方法，即遽為被告有罪之論
    斷。被告之犯行既屬不能證明，依首揭規定，應諭知被告無
    罪之判決。
六、依刑事訴訟法第301條第1項，判決如主文。
中    華    民    國    98    年    12    月    23    日
            刑事第十六庭  審判長法  官  巫淑芳
                                法  官  劉麗瑛
                                法  官  黃建都
以上正本證明與原本無異。
如不服本判決應於收受判決後10日內向本院提出上訴書狀，並應
敘述具體理由；其未敘述上訴理由者，應於上訴期間屆滿後20日
內向本院補提理由書（均須按他造當事人之人數附繕本）「切勿
逕送上級法院」。
                                書記官  賴玉真
中    華    民    國    98    年    12    月    23    日

司法院資訊處製作；財團法人民間司法改革基金會備份。
